【裁判字號】    98,聲,1255
【裁判日期】    980710
【裁判案由】    撤銷羈押
【裁判全文】
臺灣士林地方法院刑事裁定
聲  請  人
即  被  告  甲○○原名莊富淑.
                    （現羈押於臺灣士林看守所）
選任辯護人  蘇家宏律師
            金志雄律師
上列聲請人即被告因偽造文書等案件（本院98年度訴字第214 號
），對於本院民國98年6 月25日受命法官所為之羈押處分不服，
聲請撤銷，本院合議庭裁定如下：
    主  文
聲請駁回。
    理  由
一、原羈押處分意旨略以：被告甲○○因涉犯刑法第31條第1 項
    、第342 條第1 項背信；同法第216 條、第210 條行使偽造
    私文書；同法第217 條第1 項偽造署押及同法第339 條第1
    項詐欺等罪，經檢察官追加起訴，本院受命法官訊問被告後
    ，認被告雖否認犯行，惟其所言與共犯吳成麟所述不符，且
    告訴人指訴歷歷，復有多名證人證述及其餘如起訴書所載事
    證，足認犯罪嫌疑重大，且本件尚有共犯莊志中在逃，資金
    流向亦未完全釐清，有勾串共犯、湮滅證據之虞，又本件被
    告涉嫌詐欺、背信犯罪所得金額逾15億，有逃亡之資力，共
    犯莊志中亦在境外，有事實足認有逃亡之虞，非予羈押顯難
    進行審判，依刑事訴訟法第101 條第1 項第1 款、第2 款予
    以羈押，並禁止接見通信，而自民國98年6 月25日起執行羈
    押，並禁止接見通信。
二、聲請意旨略以：同案被告吳成麟已於98年5 月19日遭起訴，
    目前吳成麟尚在羈押禁見中，被告如何勾串？縱使被告與吳
    成麟所述不符，兩人亦於偵查中多次陳述，已有筆錄可稽，
    被告甚至以證人身分接受詢問，被告所知既經呈現於筆錄，
    單純透過勾串又豈能動搖事實之認定，況本案中心人員乃係
    吳成麟，調查重心亦圍繞於吳成麟對於資金之使用，被告根
    本未曾介入其與告訴人之間交易安排，不得以雙方陳述不符
    作為羈押之理由，或是臆測雙方有勾串的可能。又整體案件
    已調查完畢起訴在案，起訴書所載資金流金極為清楚，且相
    關資料亦已扣押在案，何來資金流向未完全釐清？況且起訴
    書附表明確記載所調查之資金流向狀況，顯然已經完全掌握
    才將被告起訴，卻又說資金流向未完全釐清，顯然法院之認
    定與偵查所附之資金流向顯然有所矛盾，況以本案涉及資金
    之鉅，根本不可能以現金交易的方式進行，相關資金流程及
    是否構成犯罪，端賴金融機構之資金流程以為認定，此等證
    據之調查根本毋庸被告之配合，亦不因被告或其他人之供述
    而受影響，實無羈押被告之理由。至於未到案之共犯莊志中
    在境外跟被告有何關係？莊志中亦非被告之親戚，亦無任何
    資料證明被告有逃亡或出境找莊志中，原裁定顯然以不相關
    之說法作為羈押被告之理由，顯然違法，況莊志中其供述影
    響之範疇應僅限節稅規劃相關過程，而此部分本與被告無涉
    ，所涉金額相較於公訴人本件所調查之犯罪金額更屬少數，
    以此理由羈押被告並無道理，且亦不符相當性原則，並無任
    何證據證明涉案資金均在國外，且從卷內證據可知被告之資
    產多在國內，有何事實足認有逃亡之虞？原裁定完全無法說
    明。再者，被告現罹患疾病為胸部纖維併發症會因壓力狀況
    而有不同，非保外治療恐有惡化難以痊癒，實無羈押之必要
    。為此，爰特提出抗告，請求撤銷原羈押及禁見之裁定云云
    。
三、按對於審判長、受命法官、受託法官或檢察官所為羈押之處
    分有不服者，受處分人得聲請其所屬法院撤銷或變更之，刑
    事訴訟法第416 條第1 項第1 款定有明文。再按得為撤銷或
    變更之聲請而誤為抗告者，視為已有聲請，同法第418 條第
    2 項後段復有明文。茲因本件羈押既係由受命法官於案件繫
    屬於法院時訊問後所為，屬受命法官所為之羈押處分，又聲
    請人雖具狀誤為抗告，惟依上開規定，仍應視為已有撤銷或
    變更原處分之聲請，故依前述規定，自應由該處分所屬法院
    即本院受理之，合先敘明。
四、又按羈押被告之目的，其本質在於確保訴訟程序得以順利進
    行，或為確保證據之存在與真實、或為確保嗣後刑罰之執行
    ，而對被告所實施剝奪其人身自由之強制處分。被告有無羈
    押之必要，法院僅須審查被告犯罪嫌疑是否重大、有無羈押
    原因、以及有無賴羈押以保全偵審或執行之必要，由法院就
    具體個案情節予以斟酌決定，如就客觀情事觀察，法院許可
    羈押之裁定或延長羈押之裁定，在目的與手段間之衡量並無
    明顯違反比例原則情形，即無違法或不當可言。且刑事訴訟
    法第101 條第1 項所規定「犯罪嫌疑重大」，此項實質要件
    之關鍵在於「嫌疑」重大，而非「犯罪」重大，蓋嫌疑重大
    者，係指有具體事由足以令人相信被告可能涉嫌其被指控之
    犯罪，與認定犯罪事實所依憑之證據需達無合理懷疑之程度
    ，尚屬有別，故法院決定羈押與否，自毋庸確切認定被告有
    罪，僅需檢察官出示之證據，足使法院相信被告極有可能涉
    及被訴犯罪嫌疑之心證程度即屬已足。因此，被告實際是否
    成立犯罪，乃本案審判程序時實體上應予判斷之問題，並非
    法院裁定是否羈押或應否准許延長羈押或具保停止羈押或撤
    銷羈押之審查要件。
五、經查：
（一）被告甲○○於本院受命法官訊問時雖矢口否認有何背信等
      犯行，惟其被訴之犯罪事實業據告訴人周麗華及證人廖彩
      琳、林蘭、廖文良、裴振邦、黃騰寅等人分別指述、證述
      甚詳，且經共同被告吳成麟、邱名福於警詢、偵訊中供述
      在卷，復有追加起訴書證據清單所載之各項相關文書證據
      附卷可資佐證，足認被告涉犯刑法第31條第1 項、第342
      條第1 項背信；同法第216 條、第210 條行使偽造私文書
      ；同法第217 條第1 項偽造署押及同法第339 條第1 項詐
      欺等罪，犯罪嫌疑確屬重大。至被告雖否認犯罪，辯稱：
      起訴事實並不實在等語，惟既羈押與否之審查，目的僅在
      判斷有無實施羈押強制處分之必要，並非認定被告有無犯
      罪之實體審判程序，故關於羈押之要件，以經釋明得以自
      由證明為已足，至於被告是否成立犯罪，乃本案實體上應
      予判斷之問題，揆諸上開共同被告、證人於警詢、偵查中
      之供述，本院已足認被告上開所為涉犯刑法第31條第1 項
      、第342 條第1 項背信；同法第216 條、第210 條行使偽
      造私文書；同法第217 條第1 項偽造署押及同法第339 條
      第1 項詐欺等罪，犯罪嫌疑重大，至於上開證言是否即得
      為被告有罪認定之積極證據，核屬將來本案實體審判程序
      中始應細究，並非本院判斷是否有羈押原因及羈押必要時
      所應究明。
（二）又刑事訴訟法第101 條第1 項第2 款羈押之目的，在於確
      保證據之存在及真實，因此，就已知之證物可證明犯罪事
      實之存在，惟有部分尚待扣押、尚有共犯或證人待傳訊、
      有以不正當方法影響共犯或證人之嫌疑存在或有其他類似
      之行為，致使真實之發現增加困難者等情形，得認為有湮
      滅、偽造、變造證據或勾串共犯或證人之虞；而是否「有
      事實足認為有勾串證人之虞者」，應依具體事實客觀認定
      ，惟此事實並非串證之事實，而為有串證之虞之事實，因
      此，應就案件進行情形及所舉證人與被告之關係等因素審
      酌被告是否有此等行為之虞。經查，本件共犯莊志中目前
      出境未歸尚未到案，而參以莊志中於98年3 月間入境時，
      曾主動打電話給被告，被告跟莊志中說之前節稅的事情一
      團糟等節，此經被告於本院98年4 月28日羈押訊問時供承
      在卷，堪認本案未到案之共犯莊志中與被告間就追加起訴
      書所載犯罪事實一（一）、（二）部分之犯罪追查確有不
      當接觸之嫌疑，被告並曾有涉嫌勾串共犯、證人之舉，是
      被告就此部分所涉犯罪亦有「有事實足認為有湮滅證據或
      勾串共犯或證人之虞」之羈押原因、禁止接見通信之原因
      及必要性一情，亦可認定。
（三）至被告甲○○固另以其現罹患疾病為胸部纖維併發症會因
      壓力狀況而有不同，非保外治療恐有惡化難以痊癒云云，
      惟此部分被告並未提出證據資料釋明之，況被告有無羈押
      之必要，法院僅須審查被告犯罪嫌疑是否重大、有無羈押
      原因、以及有無賴羈押以保全偵審或執行之必要，就具體
      個案情節斟酌決定，已如前述，且經本院電詢臺灣士林看
      守所被告入所至今是否曾因病就醫治療？是否有罹患疾病
      ，非保外治療顯難痊癒之情等事項，而該所人員回覆：「
      被告入所時表示有胸悶情形，由本所於5 月13日戒護至亞
      東醫院門診就醫，經乳房超音波、攝影檢測，被告有雙側
      乳房纖維線性變化，並有多處水泡形成，經診斷為良性水
      泡，目前由本院觀察中日後再行複診；被告經亞東醫院醫
      師檢驗後認未達嚴重情形，乳房增生水泡亦為良性，且入
      所後情況正常，未聽聞被告反應身體不適，經判斷應無非
      保外治療顯難痊癒之情」等語，有本院公務電話記錄3 紙
      在卷足佐，自無從認被告有非保外就醫不能痊癒之情形。
      另執行羈押後有無繼續之必要，仍許由法院斟酌訴訟進行
      程度及其他一切情事而為認定，附此敘明。
（四）綜上所述，原處分認被告甲○○涉犯刑法第31條第1 項、
      第342 條第1 項背信；同法第216 條、第210 條行使偽造
      私文書；同法第217 條第1 項偽造署押及同法第339 條第
      1 項詐欺等罪，犯罪嫌疑重大，且有事實足認為有勾串共
      犯、湮滅證據之虞，而有羈押並禁止接見通信之必要，予
      以羈押並禁止接見通信，經核尚無不合，本件聲請人即被
      告猶執前詞，指稱原處分不當，聲請撤銷原處分，難認有
      理由，應予駁回。
六、據上論斷，應依刑事訴訟法第416 條第4 項、第412 條，裁
    定如主文。
中    華    民    國    98    年    7     月    10    日
                    刑事第七庭  審判長法  官  劉秉鑫
                                      法  官  黎惠萍
                                      法  官  王美玲
以上正本證明與原本無異。
不得抗告。
                                      書記官  蔡昀潔
中    華    民    國    98    年    7     月    10    日


司法院資訊處製作；財團法人民間司法改革基金會備份。
